臺灣板橋地方法院民事判決　　　　　　100年度重訴字第131號
原　　　告　呂謝素珍
訴訟代理人　蔡銘書律師
被　　　告　蔡旻云
被　　　告　蔡逸洲
兼　　　上
法定代理人　蔡四八
上列當事人間遷讓房屋事件，本院於100年7月12日言詞辯論終結
，判決如下：
    主  文
被告蔡旻云應將坐落於台北縣板橋市○○街84之4號5樓房屋騰空
遷讓返還予原告，並將戶籍遷出。
被告蔡旻云應給付原告新台幣貳萬參仟陸佰壹拾肆元，及自民國
一百年三月一日起至清償日止，按年息百分之五計算之利息。
被告蔡旻云應自民國九十九年年十二月二十二日起至遷讓房屋日
止，按月給付原告新台幣壹萬壹仟捌佰零柒元。
原告其餘之訴駁回。
訴訟費用由被告蔡旻云負擔。
本判決第一項於原告新台幣貳佰萬元供擔保後，得假執行。
本判決第二項於原告新台幣捌仟元供擔保後，得假執行。
本判決第三項於原告新台幣肆仟元供擔保後，得假執行。
原告其餘假執行之聲請駁回。
    事實及理由
壹、程序上理由
一本件被告蔡旻云、蔡四八、蔡逸州均未於最後言詞辯論期日到
  場，核無民事訴訟法第386條各款所列情形，爰依原告之聲請
  ，由其一造辯論而為判決。
二配偶、直系親屬、四親等內之旁系血親、三親等內之旁系姻親
  、家長或家屬相互間因財產權發生爭執者，除有第406條第1項
  各款所定情形之一者外，於起訴前，應經法院調解，又民事訴
  訟法第403條第1項之事件，如逕向法院起訴者，宜於訴狀內表
  明其具有第406條第1項所定事由，並添具釋明其事由之證據。
  其無該項所定事由而逕行起訴者，視為調解之聲請。以一訴主
  張數項標的，其一部非屬第403條第1項之事件者，不適用前項
  視為調解聲請之規定，民事訴訟法第403條第1項第10款、第
  424條定有明文。經查，原告與被告蔡旻云為婆媳關係，惟被
  告蔡四八、蔡逸洲與原告並無任何關係，原告係以一訴提起主
  觀訴之合併，揆之前開規定，其訴之一部非屬於民事訴訟法第
  403條第1項之事件，如就一部訴訟為強制調解，徒增程序延滯
  （參見民事訴訟法第424條之立法理由），自不適用民事訴訟
  法第424條第1項之規定，準此，本件起訴不得視為調解之聲請
  。因此，原告未經調解程序提起本訴，自屬合法。況本院於訴
  訟進行中，經到庭之當事人蔡四八同意後，將本件移付調解，
  並通知被告蔡旻云到庭調解，惟本院於100年5月12日合法寄存
  送達於被告蔡旻云，有卷附之送證證書可按（見本院卷第108
  頁），被告蔡旻云仍未按期到庭調解，因此，被告蔡旻云抗辯
  本件訴訟應先行調解程序云云，自無可取。
三訴狀送達後，原告不得將原訴變更或追加他訴。但請求之基礎
  事實同一者，擴張或減縮應受判決事項之聲明，不在此限，民
  事訴訟法第255條第1項第2款、第3款分別載有明文。民事訴訟
  法第255條第1項第2款所謂請求之基礎事實同一，係指變更或
  追加之訴與原訴之原因事實有其共同性，先後所為請求之主張
  在社會生活上可認為有共通性或關連性，而就原請求之訴訟及
  證據資料於相當程度範圍內具有同一性或一體性，在審理時得
  加以利用，俾先後兩請求可在同一程序得加以解決，以避免重
  複審理，庶能統一解決紛爭，用符訴訟經濟者即屬之（最高法
  院96年度台上字第471號判決意旨參照）。原告以被告無權占
  用系爭房屋，被告受有相當於租金之不當得利，依據民法第
  767條、第179條之規定，提起本訴，於100年3月9日以同一原
  因事實，追加共同侵權行為之訴訟標的，其請求之基礎事實同
  一，在社會生活上可認為有共通性或關連性，其及證據資料於
  相當程度範圍內具有同一性或一體性，在審理時得加以利用，
  揆之前開說明，核無不合，應予准許。又原告原請求「(1)被告
  蔡旻云、蔡逸洲、蔡四八應將門牌號碼為台北縣板橋市○○街
  84之4號5樓房屋全部騰空遷讓返還原告；並應將戶籍自前開門
  牌之地址遷出。(2)被告蔡旻云、蔡逸洲、蔡四八應連帶給付原
  告53,930元，及自起訴狀繕本送達之翌日起至清償日止，按年
  息百分之5計算之利息。(3)被告蔡旻云、蔡逸洲、蔡四八應自
  99年12月22日起至遷讓返還上開房屋之日止，按月連帶給付原
  告26,965元。」，嗣因被告蔡四八、蔡逸洲已於99年12月3日
  遷出戶籍，於100年3月9日具狀減縮聲明為「(1)被告蔡旻云、
  蔡逸洲、蔡四八應將門牌號碼為台北縣板橋市○○街84之4號5
  樓房屋全部騰空遷讓返還原告；蔡旻云並應將戶籍自前開門牌
  之地址遷出。(2)被告蔡旻云、蔡逸洲、蔡四八應連帶給付原告
  53,930元，及自起訴狀繕本送達之翌日起至清償日止，按年息
  百分之5計算之利息。(3)被告蔡旻云、蔡逸洲、蔡四八應自99
  年12月22日起至遷讓返還上開房屋之日止，按月連帶給付原告
  26,965元。」（見本院卷第52頁），再於100年7月12日言詞辯
  論期日撤回被告蔡四八、蔡逸洲遷讓房屋部分之訴訟（見本院
  卷第127頁），揆之前開規定，核屬減縮應受判決事項之聲明
  ，並無不合，應予准許。
貳、實體上理由
一原告起訴主張：原告為坐落於新北市○○區○○段674-1、673
  地號，權利範圍均1/5）及其上建物即門牌號碼新北市○○區
  ○○街84之4號建物（即新北市○○區○○段1094建號，以下
  簡稱系爭房屋）之所有權人，原告之子呂建宏與被告蔡旻云於
  民國（下同）92年間結婚，同意被告蔡旻云無償使用系爭房屋
  ，嗣於98年間始發現被告蔡旻云竟未經原告同意，於96年間私
  自允許其父親即被告蔡四八、及其胞弟即被告蔡逸洲遷入系爭
  房屋，已違反民法第467條第2項之規定，且原告與蔡旻云並未
  約定使用借貸期限，原告自得隨時請求終止使用借貸之契約，
  已於98年12月28日以存證信函催告被告蔡四八遷讓系爭房屋，
  再於99年9月21日以口頭告知被告蔡旻云終止使用借貸之關係
  ，復於99年10月15日發函終止使用借貸契約，並請求被告遷讓
  房屋，並於同年月21日送達被告，被告三人自99年10月16日起
  繼續使用系爭房屋即屬無權占有，原告自得依據民法第767條
  第1項前段規定，請求被告蔡旻云遷讓返還系爭房屋，並將戶
  籍遷出，又原告與被告蔡旻云間借貸關係已於99年10月21日終
  止，被告仍繼續無權占有系爭房屋，遲延履行返還義務，自99
  年10月22日起至遷讓房屋止，受有相當於租金之不當得利，致
  原告每月受有相當於新台幣（下同）26,965元租金之損害，為
  此，依據民法第767條、第179條、第184條、第185條之規定，
  提起本訴，並聲明；被告蔡旻云應將門牌號碼為台北縣板橋市
  ○○街84之4號5樓房屋全部騰空遷讓返還原告；並應將戶籍自
  前開門牌之地址遷出。(2)被告蔡旻云、蔡逸洲、蔡四八應連帶
  給付原告53,930元及自起訴狀繕本送達之翌日起至清償日止，
  按年息百分之5計算之利息。(3)被告蔡旻云、蔡逸洲、蔡四八
  應自99年12月22日起至遷讓返還上開房屋之日止，按月連帶給
  付原告26,965元。(4)願供擔保，請准宣告假執行。
二被告蔡旻云未於言詞辯論到庭，則之前具狀陳述：
(一)被告蔡旻云與原告之子呂建宏於92年結婚，原告之子呂建宏名
  下房產皆委由其母呂謝素珍收租管理，故被告蔡旻云居住使用
  系爭房屋，並非無償使用。
(二)被告蔡四八、蔡逸洲於96年間搬遷至系爭房屋時，其長女蔡旻
  云有口頭告知原告並取得同意，嗣後取得系爭房屋土地繳稅證
  明，故得已遷居戶口於此，此事原告之子呂建宏與房屋座落地
  之鄰居皆可證明。
三被告蔡四八、蔡逸洲未於最後言詞辯論到庭，則之前到庭及具
  狀陳述：
(一)被告蔡四八、蔡逸洲於96年間搬遷至系爭房屋時，其長女蔡旻
  云有口頭告知原告並取得同意，嗣後取得系爭房屋土地繳稅證
  明，故得已遷居戶口於此，此事原告之子呂建宏與房屋座落地
  之鄰居皆可證明。
(二)被告於99年10月月上旬知悉原告要求遷出系爭房屋，隨即遷出
  系爭房屋，並遷出戶籍。
(三)聲明；原告之訴駁回，如受不利之判決，願供擔保請准宣告假
  執行。
四兩造不爭執之事實（見100年6月8日筆錄，本院卷第119頁背面
  ）
(一)原告為系爭房屋之所有權人，於72年3月10日以買賣為登記原
  因，登記為原告所有。
(二)被告蔡旻云於92年12月25日與原告之子呂建宏結婚後，經原告
  同意居住於系爭房屋內，並自96年10月19日起設籍於系爭房屋
  。
(三)被告蔡逸洲、蔡四八自96年起居住於系爭房屋內，並自96 年8
  月24日將戶籍遷入系爭房屋，於99年12月3日已將戶籍遷出系
  爭房屋。
五本件爭點及本院判斷（見100年6月8日筆錄，本院卷第120頁）
  原告起訴主張前揭事實，固提出系爭房屋之所有權狀影本、存
  證信函、律師函及回執、新北市政府稅捐稽徵處稅籍證明影本
  、信義房屋、永慶房屋租屋網頁、內政部地政司全球資訊網房
  地交易價格簡訊查詢結果、照片10紙為據，被告則以前詞置辯
  ，因此本件應審究之爭點為(一)被告三人居住於系爭房屋有無正
  當權源?(二)原告依據不當得利、侵權行為之規定。得請求被告
  連帶賠償之不當得利之金額為何？茲分述如下：
(一)借貸未定期限，亦不能依借貸之目的而定其期限者，貸與人無
  庸終止契約，即得依民法第四百七十條第二項規定，隨時請求
  返還借用物，其請求權之消滅時效，應自借貸契約成立時開始
  進行（最高法院89年度台上字第193號判決意旨參照）。原告
  主張因被告蔡旻云與原告之子結婚，始同意由被告蔡旻云居住
  系爭房屋等情，為被告所不爭，因此，原告與被告蔡旻云二人
  間成立無償之使用借貸關係，且未定有期限，亦無特定之使用
  借貸目的，惟被告蔡旻云未經原告同意，任由第三人即被告蔡
  旻云之父親被告蔡四八、及其弟弟蔡逸洲使用系爭房屋，已違
  反民法第467條第2項之規定，原告自得隨時終止使用借貸之契
  約，原告已於99年10月15日以原證4之律師函，以前開理由，
  終止原告與被告蔡旻云間使用借貸契約，並請求被告三人遷讓
  房屋等情，被告蔡旻云於99年10月21日收受前開原證4之律師
  函，原告與被告蔡旻云間之使用借貸契約，已於99年12月21
  日終止，因此，被告蔡旻云自99年10月22日起已無法律上之原
  因，占有系爭房屋，堪以認定。至於被告蔡旻云雖辯以因被告
  蔡旻云之夫呂建宏名下之房屋，均由原告收取租金，被告蔡旻
  云並非無償使用系爭房屋云云，惟被告蔡旻云並未就此有利於
  己之事實，舉證以實其說，難謂可採。從而，原告依據民法第
  767條之規定，請求被告蔡旻云遷讓系爭房屋，並將戶籍遷出
  ，自屬有據。
(二)依民法第952條規定，善意之占有人，得為占有物之使用及收
  益，如不當得利之受領人為善意，則無返還之義務。占有人於
  占有物上行使之權利，推定其適法有此權利。又善意占有人依
  推定其為適法所有之權利，得為占有物之使用及收益。分別為
  民法第943條、第952條所明定。是占有人因此項使用所獲得之
  利益，對於所有人不負返還之義務，此為不當得利之特別規定
  ，不當得利規定於此無適用之餘地。不動產占有人於其完成物
  權取得時效並辦畢登記時，就時效進行期間之占有，亦應解為
  有上述規定之適用，方能貫徹法律保護善意占有人之意旨。（
  最高法院58年度台上字第565號判決意旨、最高法院77年度台
  上字第1208號判決意旨參照）。被告蔡旻云抗辯蔡四八、蔡逸
  洲係經由被告蔡旻云同意居住於系爭房屋，應認為被告蔡四八
  、蔡逸洲於占有伊始係善意占有人，原告以原證4之律師函終
  止使用本件使用借貸契約，被告蔡旻云、蔡四八、蔡逸洲為共
  同居住於系爭房屋之同居人，由蔡旻云於99年10月21日收受原
  證4之律師函，被告蔡四八、蔡逸洲自已知悉原告催告被告返
  還系爭房屋之意思表示，因此，被告三人於收受原證4之律師
  函之催告後，即成為惡意占有人。因此，原告請求被告蔡旻云
  給付自99年10月22日起至遷讓房屋止，相當於租金之不當得利
  ，自屬有據。至於被告被告蔡四八、蔡逸洲抗辯於99年10月間
  即已遷出系爭房屋等情（見100年6月8日筆錄），原告復未就
  被告蔡四八、蔡逸洲於99年10月22日之後仍有占有系爭房屋之
  事實，舉證以實其說，準此，原告請求被告蔡四八、蔡逸洲給
  付自99 年10月22日起至遷讓房屋止，相當於租金之不當得利
  ，為無理由，應予駁回。
(三)無法律上之原因而受利益，致他人受損害者，應返還其利益。
  雖有法律上之原因，而其後已不存在者，亦同，民法第179條
  定有明文。依不當得利之法則請求返還不當得利，以無法律上
  之原因而受利益，致他人受有損害為其要件，故其得請求返還
  之範圍，應以對方所受之利益為度，非以請求人所受損害若干
  為準，無權占有他人土地，可能獲得相當於租金之利益為社會
  通常之觀念（最高法院61年台上字第1695號判例意旨參照）。
  又城市地方房屋之租金，以不超過土地及其建築物申報總價額
  年息百分之十為限。約定房屋租金，超過前項規定者，該管市
  、縣政府得依前項所定標準強制減定之。前開規定於租用基地
  ，建築房屋，均準用之。土地法第97條第1項、第105條分別定
  有明文。又基地租金之數額，除以基地申報地價為基礎外，尚
  須斟酌基地之位置，工商業繁榮之程度，承租人利用基地之經
  濟價值及所受利益等項，並與鄰地租金相比較，以為決定，並
  非必達申報總地價年息百分之十最高額（最高法院68年台上字
  第3071號判例意旨參照）。又舉辦規定地價或重新規定地價時
  ，土地所有權人未於公告期間申報地價者，以公告地價百分之
  八十為其申報地價，平均地權條例第16條前段載有明文。本件
  以房屋稅課稅現值，作為房屋價額之估定。查系爭房屋之房屋
  稅課稅現值44萬8600元，系爭房屋基地面積即坐落於新北市○
  ○區○○段674-1、673地號面積為47平方公尺（計算式；230+
  5÷5=47），申報地價每平方公尺2萬600元，有新北市政府稅
  捐稽徵處房屋稅籍證明書、土地登記第一類謄本可稽（見本院
  卷第26頁、第56至58頁），系爭土地之總價為968,200元（
  20,600X47=968,200），合計土地與建物申報總價為141萬
  6,800元（計算式；968, 200+448, 600=1,416,800）。系爭建
  物於71年2月25日建造完成，屋齡已有29年，本院斟酌系爭建
  物位於板橋區○○街，鄰近板橋捷運站、板橋文化路商圈，附
  近有板橋國小、板橋高中、黃石零售商場、新北市政府警察局
  、板橋戶政事務所，有原告提出之照片、網站地圖可按（見本
  院卷第62至72頁），系爭房屋生活機能方便，目前住家使用、
  建物坐落之位置、附近繁榮程度等情狀，認以土地及建物之申
  報總價年息10%計算為適當。以此計算，每月租金為11,807元
  為適當（1,416,800×10%÷12 ＝11,807，元以下四捨五入）
  。原告請求被告蔡旻云自99年10 月22日起至99年12月21日止2
  個月租金為23,614元（11, 807X2=23,614），及原告請求被告
  蔡旻云自99年12月22日起至遷讓房屋止，按月給付相當於租金
  之不當得利11,807元，自應准許，逾此部分，應予駁回。
(六)給付有確定期限者，債務人自期限屆滿時起，負遲延責任。給
  付無確定期限者，債務人於債權人得請求給付時，經其催告而
  未為給付，自受催告時起，負遲延責任。其經債權人起訴而送
  達訴狀，或依督促程序送達支付命令，或為其他相類之行為者
  ，與催告有同一之效力。前項催告定有期限者，債務人自期限
  屆滿時起負遲延責任，民法第229條定有明文，原告主張被告
  蔡旻云應負給付遲延之責，本件起訴狀繕本於100年2月18日寄
  存送達於被告蔡旻云，自100年2月28日送達生效，被告蔡旻云
  應自100年3月1日起負給付遲延之責。
六綜上述，原告得依民法第184條第1項、第185條、第767條及民
  法第179條不當得利等法律關係，請求被告蔡旻云給付自99 年
  10月22日起至99年12月21日止，相當於租金之不當得利23,614
  元，及自起訴狀繕本送達翌日即100年3月1日起至清償日止，
  按年息百分之五計算之利息，並自99年12月22日起至遷讓返還
  房屋之日止，按月連帶給付原告11,807元，為有理由，逾此部
  份，應予駁回。
七假執行之宣告：原告陳明願供擔保，聲請宣告假執行，經核原
  告勝訴部分，合於法律規定，爰分別酌定相當之擔保金額宣告
  之；原告其餘假執行之聲請，因訴之駁回而失所依據，不予准
  許。
八本件事證已明，兩造其餘攻擊防禦方法及爭點，核與本件判決
  結果無涉，爰不一一論述。
九結論：原告之訴為一部有理由，一部無理由，依民事訴訟法第
  79 條、第390條第2項，判決如主文。
中    華    民    國   100    年    7     月    29    日
                   民事第三庭法  官  徐玉玲
以上正本係照原本作成
如對本判決上訴，須於判決送達後20日內向本院提出上訴狀。如
委任律師提起上訴者，應一併繳納上訴審裁判費。
中    華    民    國   100    年    7     月    29    日
                            書記官  余承佳